【裁判字號】    96,建上,54
【裁判日期】    980120
【裁判案由】    給付工程款
【裁判全文】
臺灣高等法院民事判決                  96年度建上字第54號
上  訴  人  竹榮鋼鐵工業股份有限公司
法定代理人  甲○○
訴訟代理人  蔡文彬律師
            林明賢律師
            陳孟秀律師
被  上訴人  新亞建設開發股份有限公司
法定代理人  乙○○
訴訟代理人  林雯澤律師
上列當事人間請求給付工程款事件，上訴人對於中華民國96 年3
月20日臺灣臺北地方法院95年度建字第118 號判決提起上訴，本
院於98年1月6日言詞辯論終結，判決如下：
    主      文
上訴駁回。
第二審訴訟費用由上訴人負擔。
    事實及理由
一、上訴人起訴主張：伊於民國92年12月20日與被上訴人簽訂「
    台灣高速鐵路D220標6 家工電務基地工程」之鋼構工程（下
    稱系爭工程）承攬契約（下稱系爭合約），被上訴人初期皆
    依約給付工程款，詎自94年8月起，卻對伊請求2,427,884元
    工程款及鋼構材料噴面漆510,395 元工程款以工程有瑕疵為
    由拒絕付款。伊依被上訴人指示進場修補，於94年11月將最
    後一棟逕流污水廠之鋼構工程及噴面漆部分施作完畢，該月
    工程款為661,857元、噴面漆為45,455元。另兩造於94年8月
    31日以合約補充說明書追加三項工程即警衛室二副柱天溝樑
    工程、警衛室二安全索位變更工程及PW棟安全索位變更工程
    ，而被上訴人就上開追加工程部分，尚有141,855元及64,09
    2元工程款未給付。又兩造於95年1月9 日針對修補及請款等
    事達成結論，被上訴人事後卻未履約，伊自得依該會議紀錄
    ，請求被上訴人給付1,620,564 元及遲延利息等情。並於原
    審起訴先位聲明：(一)被上訴人應給付上訴人3,851,538 元及
    自95年1月1日起至清償日止，按年息5%計算之利息。(二)願供
    擔保聲請宣告假執行。另備位聲明：(一)被上訴人應給付上訴
    人1,620,564元及自95年2月3日起至清償日止，按年息5% 計
    算利息。(二)願供擔保聲請宣告假執行。（原審判決上訴人之
    訴及假執行之聲請均駁回。上訴人僅就備位之訴提起上訴，
    先位之訴已敗訴確定。）（見本院卷第60頁）上訴聲明：(一)
    原判決關於駁回上訴人後開第二項之訴與該部分假執行之聲
    請暨命負擔該部分訴訟費用之裁判均廢棄。(二)廢棄部分，被
    上訴人應給付上訴人1,620,564 元及自95年2月3日起至清償
    日止按週年利率5％ 計算之利息。(三)願供擔保請准為假執行
    宣告。
二、被上訴人則以：
  (一)上訴人施作完成之系爭工程及追加工程之工程款固計為3,85
    1,538 元，但上訴人施作系爭工程有諸多缺失，兩造遂於94
    年11月2日開會協議同意扣款3,461,623元。而系爭95年1月9
    日協議書，乃上訴人單方面請求，未經雙方合意，退步言之
    ，該協議書係沿續95年1月4日會議，該次會議結論4 業已約
    定：「竹榮各項缺失若有持續修改，新亞給付部分款項」，
    又95年1月9日協議書更指明年前支付1,620,564 元。惟雙方
    95年1月9日協議後，上訴人就施工缺失並無「持續」修改，
    甚至95年1月18 日起即未再派任何人員進場施作，嚴重影響
    工進。95年農曆過年為95年1月29日，惟上訴人自95年1月18
    日起即未再派任何人員進場施作，伊履行給付報酬之條件並
    未成就。
  (二)上訴人施作系爭天車，應依據系爭主合約第10章特別條款第
    11.4條CRANE GIRDER作為規範。另兩造合約中，業已載明此
    契約應遵照主合約其相關規範、條款及圖說，並以業主之解
    釋為主，則上訴人施作系爭「天車樑」之前，應已知悉除依
    雙方合約外尚應依據業主主合約規範、條款及圖說。故上訴
    人施作系爭「天車樑」不符合系爭高鐵主合約第10章特別條
    款第11.4條之規範，即屬瑕疵，並應對此負擔瑕疵責任。
  (三)業主台灣高速鐵路股份有限公司（下稱台灣高鐵公司）針對
    上訴人施作天車樑缺失部分開出數紙缺失單，伊先後以94年
    12月15日備忘錄、94年12月27日函要求上訴人儘速修復外，
    兩造於95年1月4日開會，上訴人也同意進場修理，伊再以95
    年1月21 日備忘錄通知上訴人改善，上訴人仍不進場修復，
    伊只得於95年4 月間重新發包訴外人協誠起重行修復，並支
    付2,104,621 元。又伊雖派員參與95年1月9日協議，但該員
    僅到場表達意見，並無決定之權，上訴人依該次會議請求伊
    給付工程款，為無理由，縱認該次會議已生效力，伊另依系
    爭合約第13條、特約條款一、2及三條及民法第493條規定以
    上開天車樑修復費用主張抵銷等語，資為抗辯。答辯聲明：
    上訴駁回。
三、本件不爭執事項（見本院卷第97頁準備程序筆錄）：
  (一)92年12月20日兩造簽訂系爭工程承攬合約。
  (二)上訴人施作完成之系爭工程及追加工程之工程款數額為3,85
    1,538元。
  (三)兩造於94年11月2日舉行Ｄ220標與竹榮尾款結算及涇流廢水
    處理廠安裝工務會議，暨作成該次會議記錄（同被證一）。
  (四)被上訴人之竹北施工處副主任蕭榮金與上訴人95年1月9日召
    開有關工程扣款及缺失改善事項，上訴人同意扣款2,239,77
    4元。
  (五)系爭天車確有如被證六至十之情況。
  (六)被上訴人有通知上訴人維修天車瑕疵。
四、上訴人主張：兩造於95年1月9日之會議，已合意由被上訴人
    於農曆年前給付上訴人1,620,564 元，且係被上訴人先行給
    付，上訴人始進場修改責任歸屬未明之天車樑。且被上訴人
    檢附之施工規範，依據兩造合約「貳、合約範圍……三、施
    工圖說如附。四、相關規範，詳主合約規範05120、05310、
    05500、05510、05720、09910…等規定如附。」內容可知，
    並無主合約第10章特別條款第11.4條之適用，故上訴人按兩
    造之合約之施工標準（即SECTION05120）施工，並無缺失。
    縱認上訴人屬於缺失，但被上訴人在締約時、施工前及施工
    中，均未提出主合約第10章特別條款第11.4條，遲至上訴人
    完工後方提出，故此缺失不可歸責於上訴人。且如認上訴人
    施作有缺失，應由上訴人負責修補，被上訴人不得以另行發
    包他人修補之費用2,104,621 元對上訴人主張抵銷等語。此
    為被上訴人所否認。則本件兩造爭執之點即為：(一)兩造於95
    年1月9日召開會議時，被上訴人是否同意於該年農曆年前支
    付上訴人1,620,564 元？(二)上訴人施做之天車樑，是否應適
    用系爭主合約第10章特別條款11.4 CRANE GIRDER 之規範？
    (三)系爭天車是否確有如被證六至十之缺失？(四)被上訴人另行
    發包協誠起重行之工程費2,104,621 元是否合理？被上訴人
    得否主張抵銷？茲論述如下。
五、兩造於95年1月9日召開會議時，被上訴人是否同意於該年農
    曆年前支付上訴人1,620,564元？
    兩造於95年1月4日召開會議，請上訴人就扣款疑義部分列表
    提出說明並負責處理天車樑瑕疵，以及上訴人於下週一提出
    追加款及扣款說明等情（見原審卷第76頁），嗣兩造於95年
    1月9日再度召開會議，仍以上開扣款明細表為討論項目，最
    終達成上訴人請款3,860,338元，扣除工程扣款2,239,774元
    ，年前支付1,620,564 元結論（見原審卷第12頁），上開事
    實經證人即參與上開三次會議之上訴人專案經理陳慶堂於原
    審審理時證述稽詳（見原審卷第73頁至第74頁），且證人即
    被上訴人竹北施工處副主任蕭榮金於原審亦證陳：95年1月9
    日會議係沿續同年1月4日會議而來，伊當天係經工地主任授
    權與上訴人討論扣款及付款事宜，經過雙方討論過後，除天
    車樑及其他瑕疵以外，上訴人還有160 幾萬元可以請款，會
    後，伊將開會資料傳給工地主任，但工地主任以天車樑瑕疵
    尚未修改不能付款等語（見原審卷第74頁），是兩造就系爭
    工程及追加工程之扣款等事宜，已歷經三次會議討論並均作
    成會議紀錄載明結論，且被上訴人既授權蕭榮金與上訴人代
    表陳慶堂討論95年1月9日會議之扣款事宜，本應受該次會議
    結論之拘束，被上訴人辯稱該會議結論僅係上訴人片面主張
    而否認其效力，顯與該次會議內容不符，自無足採。是上訴
    人主張依兩造95年1月9日會議結論，被上訴人應於年前支付
    1,620,564元，為有理由。
六、上訴人施做之天車樑，是否應適用系爭主合約第10章特別條
    款11.4 CRANEGIRDER之規範？
  (一)查被上訴人與業主台灣高鐵公司簽訂「台灣高速鐵路D220標
    6 家工電務基地新建工程」（下稱主合約）承攬契約，被上
    訴人並將其中鋼構工程部分，與上訴人於92年12月20日簽訂
    「台灣高速鐵路D220標6 家工電務基地新建工程鋼構工程」
    合約（即系爭合約），系爭合約中並規定：「貳、合約範圍
    ：……四、相關規範，詳主合約規範 05120、05310、05500
    、05510、05720、09910… 等規定如附。五、乙方已詳實閱
    讀規範及圖說……」及「參、施工說明：除下列規定外，均
    須遵照主合約『相關規範、條款及圖說』，及本合約特定、
    一般條款辦理。一、施工：…… （8）引用主合約條款，以
    業主之解釋為主，乙方不得異議。」（ 見本院卷第149-154
    頁）是上訴人承攬系爭契約，除應遵守系爭契約相關條款、
    規範外，若主契約中另有規範，上訴人仍應遵守，若有爭議
    ，則以業主解釋為依據。
  (二)主合約中於第10章特別條款第11.4 條，對於天車樑（CRANE
    GIRDER）訂有檢驗規範。而對於上訴人施作之天車樑（即被
    上訴人96年8月2 日民事調查聲請狀之附圖所示A粉紅色部分
    ）是否屬於主合約第10章特別條款第11.4之規範範圍，經本
    院函詢業主台灣高鐵公司，其於96年8月28 日以07台高法發
    字第02638號函覆：「貴院前揭函之附圖所示A部分，係確本
    公司與新亞公司間D220標六家基地工程合約第10冊特別條款
    （Volume10）第11.4條規定所稱之「CRANE GIRDER」（即「
    天車樑」），依前揭合約規定，CRANE GIRDER之安裝，必須
    符合合約附件Appendix  B 所示容許值範圍內；且安裝時，
    承商須委請專業工程師進行量測、並提供書面報告併同該等
    安裝確已符合合約規範之證明文件，陳送予本公司代表、並
    經本公司代表審查核發無異議聲明後，承商始完成安裝義務
    。倘承商所安裝之CRANE GIRDER，超出前揭合約容許範圍者
    ，承商即應提送補救措施，並經本公司代表審查無異議後，
    進行補正；承商實施補救措施後，仍需再經專業工程師之量
    測並提送報告獲本公司代表核發無異議聲明，承商始屬完成
    該等CRANE GIRDER之安裝義務。」（見本院卷第57頁），是
    依前開說明，上訴人於施作系爭工程時，即應遵守主合約第
    10 章特別條款11.4之規範標準。
  (三)上訴人依據兩造合約：「貳、合約範圍：……三、施工圖說
    如附。四、相關規範，詳主合約規範 05120、05310、05500
    、05510、05720、09910… 等規定如附。」、「參、施工說
    明：……十一、附件：乙方（即上訴人）已收迄並詳閱及瞭
    解甲方（即被上訴人）所檢附之下列主合約規範及圖說無誤
    。A. TECHNICAL SPECIFICATION、、、05120……B.CONTRAC
    TD RAWINGS」，主張系爭天車樑之誤差容許標準，應依據美
    國鋼鐵協會規範委員會（AISCCODE）之鋼鐵建築物與橋樑之
    標準作業準則作為規範標準固非無據，惟上訴人施作天車樑
    工程除受系爭合約之拘束外亦同時受主合約第10章特別條款
    第11.4條規範之拘束已如前述，上訴人此部分主張為無理由
    。
七、系爭天車是否確有如被證六至十之瑕疵？
  (一)按定作人以工作有瑕疵，主張承攬人應負瑕疵擔保責任，僅
    須就工作有瑕疵之事實舉證，即為已足，無庸證明承攬人有
    可歸責之事由；承攬人如抗辯工作之瑕疵，係因定作人所供
    給材料之性質，或依定作人之指示而生者，對此項免責之事
    由，應負舉證責任（最高法院94年度台上字第1504號判決意
    旨參照）。
  (二)被上訴人就上訴人施作天車樑工程部分之瑕疵，已提出業主
    即台灣高鐵公司出具之缺失單，其中(1)94年9月14 日指出：
    ME棟天車樑之桁架切孔洞之缺失。(2)94年9月15 日指出：PW
    棟天車樑柱接頭燒孔洞過大之缺失。(3)94年10月25日指出：
    M&E棟天車CG201樑連接板擴孔。(4)94年12月30 日指出： ME
    棟及PW棟天車樑測量報告發現安裝未能在3.14mm誤差度容許
    範圍內」等情，此為雙方所不爭執（見本院卷第97頁），堪
    信為真實。
  (三)上訴人一再主張其施作天車樑安裝誤差符合美國鋼鐵協會規
    範委員會之鋼鐵建築物與橋樑之標準作業準則云云，並提出
    鋼結構篇之施工規範為憑（見原審卷第157頁至第177頁），
    惟上訴人所提係屬鋼結構篇之施工規範，並非系爭天車樑之
    施工規範，則其執此抗辯，自不足採。
  (四)上訴人另主張被上訴人在締約時、施工前及施工中，均未提
    出主合約第10冊第11.4章節，遲至上訴人完工後始提出，故
    此缺失不可歸責於上訴人。又縱使認為可歸責於上訴人，則
    被上訴人漏未提供完整之施工規範，亦與有過失。對此，證
    人陳慶堂雖證稱：「因被上訴人並沒有特別要求，也沒提供
    主契約規範給我們看。」，證人王念群則證稱：「（問：主
    契約規範有無給陳慶堂看？）他在投標時，應該就有看過，
    他若不瞭解施工規範，他無從報價，之前發包不是我做的，
    但這是國際工程。」（見本院卷第145 頁背面），雙方證人
    說詞差異甚大，然參以依兩造合約既約定「參、施工說明：
    除下列規定外，均須遵照主合約『相關規範、條款及圖說』
    ，及本合約特定、一般條款辦理。一、施工：……（8） 引
    用主合約條款，以業主之解釋為主，乙方不得異議。」，衡
    情上訴人應確已看過主契約規範，否則即無從報價、簽約，
    故應以證人王念群所述為可採，且上訴人於95年1月4日會議
    中已承諾修改天車樑，並於會議紀錄結論3 註明：「天車樑
    修改由竹榮處理，包括ME屋頂弧樑、雨庇修改。」則上訴人
    此部分主張尚不足採。
  (五)綜上所述，上訴人施作天車樑因不符合主契約第10章特別條
    款第11.4條之規範，而有如被證六至十之瑕疵。
八、被上訴人另行發包於協誠起重行之工程費2,104,621 元是否
    合理？被上訴人得否主張抵銷？
  (一)按工作有瑕疵者，定作人得定相當期限，請求承攬人修補之
    。承攬人不於前項期限內修補者，定作人得自行修補，並得
    向承攬人請求償還修補必要之費用，民法第493條第1、2 項
    定有明文。本件依兩造簽訂之系爭合約「一、施工：2 、(10)
    約定：「因施工品質之瑕疵，NCR 報告之未能結案或檢驗報
    告之不完整，造成甲方（即被上訴人）之任何損失皆由乙方
    （即上訴人）工程款扣抵。」，三、工程品質：3 約定：「
    本合約工程如有任何項目之品質不符業主相關規範、條款、
    圖說及特定條款規定時，乙方須於甲方規定時間內無條件敲
    除品質不符部分，並負擔一切修繕所需之費用，如有任何工
    程延誤，其責任均由乙方自行負責」。
  (二)查被上訴人先後於94年12月15日、同12月27日發函通知上訴
    人修補瑕疵，並在兩造95年1月4日會議結論中載明，被上訴
    人嗣再以95年1月21 日備忘錄通知上訴人調整天車樑誤差之
    旨，此備忘錄亦經證人即上訴人專案經理陳慶堂簽收無誤，
    惟上訴人仍一再拒絕修補，被上訴人遂於95年4 月間另委請
    訴外人協誠起重行進廠修補，共計支付2,104,621 元一節，
    已經證人即協誠起重行工頭林國棟於原審到庭證稱：將天車
    樑鋼樑彎曲部分拆下整直，再重新安裝校正，並修補天車樑
    擴孔，再經台灣高鐵公司認可完成整個修復等語（見原審卷
    第118 頁反面），被上訴人復提出發包承攬單、工程明細及
    發票在卷可稽（見原審卷第81-89 頁），自堪信為真實。上
    訴人對於證人證詞、單據俱未否認，僅主張此金額過高云云
    ，卻未提出確切之事證以實其說，此項主張尚不可採。
  (三)從而，上訴人依據95年1月9日會議記錄請求被上訴人支付1,
    620,564元，經被上訴人主張以修補天車樑瑕疵之2,104,621
    元抵銷後，上訴人已無工程款可資向被上訴人為請求，是上
    訴人本於95年1月9日會議記錄請求給付工程款及遲延利息部
    分，為無理由。
九、綜上所述，上訴人請求被上訴人給付1,620,564元及自95年2
    月3日起至清償日止，按年息5% 計算利息，為無理由，不應
    准許。其假執行之聲請，亦失所附麗，應併予駁回。原審為
    上訴人敗訴之判決，核無不合。上訴意旨仍執前詞指摘原判
    決不當，求予廢棄改判，為無理由，應予駁回。
十、本件事證已臻明確，兩造其餘攻擊防禦方法，及未經援用之
    證據，經本院斟酌後，認均不足以影響本判決之結果，自無
    逐一詳予論駁之必要，併此敘明。
十一、據上論結，本件上訴為無理由，依民事訴訟法第449條第1
      項、第78條，判決如主文。
中    華    民    國    98    年    1      月   20    日
                    民事第十七庭
                          審判長法  官  張競文
                                法  官  吳燁山
                                法  官  陳麗芬
正本係照原本作成。
如不服本判決，應於收受送達後20日內向本院提出上訴書狀，其
未表明上訴理由者，應於提出上訴後20日內向本院補提理由書狀
（均須按他造當事人之人數附繕本）上訴時應提出委任律師或具
有律師資格之人之委任狀；委任有律師資格者，另應附具律師資
格證書及釋明委任人與受任人有民事訴訟法第466條之1第1 項但
書或第2項（詳附註）所定關係之釋明文書影本。
中    華    民    國    98    年    1     月    21    日
                                書記官  張永中
附註：
民事訴訟法第466條之1（第1項、第2項）：
對於第二審判決上訴，上訴人應委任律師為訴訟代理人。但上訴
人或其他法定代理人具有律師資格者，不在此限。
上訴人之配偶、三親等內之血親、二親等內之姻親，或上訴人為
法人、中央或地方機關時，其所屬專任人員具有律師資格並經法
院認為適當者，亦得為第三審訴訟代理人。


司法院資訊處製作；財團法人民間司法改革基金會備份。
